【裁判字號】    97,訴,134
【裁判日期】    970428
【裁判案由】    交還土地
【裁判全文】
臺灣臺中地方法院民事判決               97年度訴字第134號
原      告  慶鐘工業股份有限公司
法定代理人  乙○○
訴訟代理人  甲○○
被      告  丙○○
訴訟代理人  丁○○
被      告  戊○○
訴訟代理人  何志揚律師
上列當事人間請求交還土地等事件，經於民國97年5月14日言詞
辯論終結，本院判決如下：
    主    文
被告丙○○應將如附件二台中縣大里地政事務所民國97年4月1日
複丈成果圖所示坐落臺中縣烏日鄉○○○段第105-2地號土地上
編號105-14A所示面積47平方公尺範圍、同段第105-6地號土地上
編號105-15A所示面積29平方公尺範圍及同段第105-7號土地上編
號105-16A所示面積28平方公尺範圍之道路路面予以挖除，並將
該部分土地返還原告。
原告其餘之訴駁回。
訴訟費用由被告丙○○負擔。
    事實及理由
甲、原告方面：
  一、聲明：被告丙○○、戊○○應將如附件二台中縣大里地政
      事務所民國97年4月1日複丈成果圖所示坐落臺中縣烏日鄉
      ○○○段第105-2地號土地上編號105-14A所示面積47平方
      公尺範圍、同段第105-6地號土地上編號105-15A所示面積
      29 平方公尺範圍及同段第105-7號土地上編號105-16A所
      示面積28平方公尺範圍之道路路面予以挖除，並將該部分
      土地返還原告。
  二、陳述：
      （一）原告所有坐落臺中縣烏日鄉○○○段105-2、105-6
            、105-7地號土地上興建有門牌號碼臺中縣烏日鄉
            ○○路156號工廠，因於96年9月間與訴外人陳建成
            簽訂不動產買賣契約及辦理土地鑑界時，發現原告
            所有坐落臺中縣烏日鄉○○○段105-2、105-6、10
            5-7地號土地（下稱系爭土地）上如附件二台中縣
            大里地政事務所97年4月1日複丈成果圖上所示編號
            105-14A所示面積47平方公尺範圍、同段第105-6地
            號土地上編號105-15A所示面積29平方公尺範圍、
            同段第105-7號土地上編號105-16A所示面積28平方
            公尺範圍，為被告二人鋪設道路路面（下稱系爭道
            路）占有使用。原告函請被告二人處理，遭被告拒
            絕，為此爰本依民法第767條規定，訴請被告二人
            應將系爭道路路面拆除，並將該部分土地交還原告
            。
      （二）對被告抗辯事由之陳述：系爭道路並非既成道路，
            否認有公用地役權存在，因被告戊○○所有之土地
            及建物主要之出入口，乃是在西側，可對外通行，
            並不需要經由系爭土地。至於被告丙○○部分，其
            所有之建物有門戶可以直接對外聯絡，亦不須經由
            系爭土地。原告所有坐落系爭土地上門牌號碼臺中
            縣烏日鄉○○路156號之工廠三十年前興建圍牆時
            ，並不清楚什麼原因而把圍牆蓋在現地位置，而非
            界址上。
  三、證據：提出台中縣大里地政事務所複丈成果圖、存證信函
      、律師函、路權共同使用同意書、土地登記謄本等為證。
乙、被告戊○○方面：
  一、聲明：原告之訴駁回。
  二、陳述：
      （一）被告戊○○係於94年5月2日向訴外人洪永洲購買坐
            落臺中縣烏日鄉○○○段第108、109地號土地，並
            約定訴外人洪永洲前向被告丙○○所購買之同段第
            105地號土地上之系爭道路通行使用權須隨同土地
            買賣契約一併讓與被告戊○○，原告對此從未異議
            ，則被告戊○○自有權使用系爭道路通行。
      （二）縱使依台中縣大里地政事務所民國97年4月1日複丈
            成果圖所示系爭道路部分坐落於原告所有之系爭土
            地上，但依81年間所簽立之土地路權使用同意書觀
            之，系爭道路已供通行達10年以上，且依同意書第
            六點之記載，系爭道路早已屬既成之私設巷路，而
            有公用地役權存在，原告之所有權應受限制，不得
            違反公眾使用之目的。加以系爭道路被告戊○○僅
            係通行，道路路面並非被告戊○○所鋪設，被告戊
            ○○並無拆除之義務，是原告訴請被告戊○○挖除
            路面交還土地，亦非有理。
  三、證據：提出存證信函、土地路權使用同意書、不動產買賣
      契約書等為證。
丙、被告丙○○方面：
  一、聲明：原告之訴駁回。
  二、陳述：除如附件一答辯狀所示外，另稱：
      （一）原告先前向地政事務所聲請測量，被告丙○○並未
            收受通知，且測量過程不合理，有疑點。同意書上
            所記載之新臺幣（下同）250萬元是當初將土地租
            給訴外人洪永洲使用之租金，當初鄉長林榮樺有表
            示那邊之土地預計六年內就會進行重劃，當初使用
            之期限才預估六年，同意書第三點才會記載使用期
            至重劃完成。道路一開始就是洪永洲所鋪設的（嗣
            於97年3月24日答辯狀中另改稱：「原告所訴之道
            路為我家自設私人混凝土路」），從81年鋪設一直
            使用到現在。訴外人洪永洲出售土地與被告戊○○
            時，並沒有告知被告丙○○，也沒有告知道路使用
            權移轉情事。訴外人洪永洲出售時有測量鑑界。
      （二）被告丙○○認為測量的結果不正確，應該以測量當
            天地政人員所定的界址為準，而且地政人員放腳架
            的位置與測量圖不同，因此測量不正確。原告所稱
            的我們有大門可以通行，那是錯誤的，因為那是後
            門，不是大門。地政人員測量結果與當初不符，測
            量的結果很奇怪。當天測量在場的人都可以來作證
            。系爭巷道應屬被告丙○○所有，因為原告所興建
            的圍牆就在道路的南側，所以原告的土地和被告丙
            ○○的土地之間的界址，應該是以原告興建的圍牆
            為依據。被告丙○○並沒有出售原告所說的土地，
            土地仍然是被告丙○○所有。當天測量出的點，在
            原界址的誤差範圍內，而何律師請法官要求測量員
            測出另外的圖根點作佐證。
丁、本院依職權履勘現場及囑託臺中縣大里地政事務所派員協助
    測量及製作如附件二所示97年4月1日複丈成果圖到院參辦。
戊、得心證之理由：
  一、按所有權人對於無權占有或侵奪其所有物者，得請求除去
      之。民法第767條定有明文。次按，當事人主張有利於己
      之事實者，就其事實有舉證之責任，民事訴訟法第277條
      亦有明定。如原告主張被告無權占有系爭土地，而請求拆
      除地上物並交還土地，如原告就系爭土地為其所有一節已
      為舉證者，則被告應就其占有系爭土地有正當權源存在之
      事實，另負舉證之責。
  二、經查，原告主張其為坐落臺中縣烏日鄉○○○段第105-2
      地號、第105-6地號及第105-7號系爭土地之所有權人，已
      據提出土地登記謄本為證，核屬實在。次查，如附件二台
      中縣大里地政事務所97年4月1日複丈成果圖上所示編號10
      5-14A所示面積47平方公尺範圍、編號105-15A所示面積29
      平方公尺範圍、編號105-16A所示面積28平方公尺範圍之
      系爭道路，分別位於系爭土地上一節，亦據本院依職權履
      勘現場及囑託臺中縣大里地政事務所派員協助測量及製作
      如附件二所示97年4月1日複丈成果圖到院可參，亦屬真正
      。被告丙○○雖以上揭情詞否認臺中縣大里地政事務所所
      製作如附件二所示之97年4月1日複丈成果圖之正確性，然
      核被告丙○○所為抗辯之內容，或係誤解土地測量之程序
      ，或係個人主觀上之質疑，尚非有理。另所有權人於土地
      上興建建物或圍牆，其現地興建之位置與土地界址所在位
      置不同之情形，核屬常有現象，或因土地所有權人誤認界
      址位置，或因未經事先鑑界即行施工，或因施工人員之作
      業失誤，或因其他不一事由所致，尚無從以現地之建物或
      圍牆，逕為土地界址所在之認定，甚而指摘地政機關專業
      測量之正確性。另土地面積，依地籍測量實施規則第151
      條、第152條規定，計算面積之方法如下：一、數值法測
      量者：以界址點坐標計算之。二、圖解法測量者，以實量
      距離、圖上量距、坐標讀取儀或電子求積儀測算之。前項
      以實量距離及圖上量距計算面積，至少應由二人分別計算
      ，並取其平均值。宗地之面積，以公頃為單位，算至平方
      公尺為止，平方公尺以下四捨五入。但都市地區或其他地
      價較高之土地，得算至平方公尺以下二位，二位以下四捨
      五入。故土地面積之計算，涉及人為之實量距離、圖上量
      距、坐標讀取儀或電子求積儀測算，並非絕無錯誤發生之
      可能，自亦無從逕以土地登記面積為單一標準，而反推界
      址之位置。
  三、被告戊○○雖以被告丙○○於81年間所簽立之土地路權使
      用同意書而為系爭道路已供通行達10年以上，及依同意書
      第六點之記載，系爭道路早已屬既成之私設巷路，有公用
      地役權存在等語置辯。惟查，卷附路權共同使用同意書乃
      係被告丙○○與訴外人洪永洲所簽立，核屬私文書之性質
      ，未據地政主管機關派員會同測量現地所欲留供通行使用
      之道路位置，究係坐落何筆土地上？尚無從逕認系爭道路
      係全數坐落於被告丙○○所有之同段105地號土地上。又
      按，公用地役關係乃私有土地而具有公共用物性質之法律
      關係，與民法上地役權之概念有間。既成道路成立公用地
      役關係之要件為：(1)須為不特定之公眾通行所必要，而非
      僅為通行之便利或省時。(2)於公眾通行之初，土地所有權
      人並無阻止之情事。(3)須經歷之年代久遠而未曾中斷，所
      謂年代久遠雖不必限定其期間，但仍應以時日長久，一般
      人無復記憶其確實之起始，僅能知其梗概。本件系爭道路
      僅係被告丙○○與訴外人洪永洲間，為供自己所有之特定
      土地或建物通行而開設，依本院現場勘驗結果，目前亦僅
      被告丙○○與被告戊○○有通行系爭道路之需要，非供公
      眾通行而開設，甚為明顯，尚無從認屬成立公用地役關係
      之既成道路，被告戊○○此一抗辯，亦非可採。
  四、末按，請求返還所有物之訴，應以「占有」該物之人為被
      告，如非現「占有」該物之人，尚不得本於物上請求權，
      對之請求返還所有物。本件被告戊○○既係於94年5月2日
      向訴外人洪永洲購買坐落臺中縣烏日鄉○○○段第108、1
      09地號土地，並約定訴外人洪永洲前向被告丙○○所購買
      之同段第105地號土地上之系爭道路通行使用權須隨同土
      地買賣契約一併讓與。另被告丙○○97年3月24日答辯狀
      中陳稱：「原告所訴之道路為我家自設私人混凝土路」。
      被告戊○○復未對系爭道路所坐落如附件二台中縣大里地
      政事務所民國97年4月1日複丈成果圖上所示編號105-14A
      所示面積47平方公尺範圍、同段第105-6地號土地上編號
      105 -15A所示面積29平方公尺範圍、同段第105-7號土地
      上編號105-16A所示面積28平方公尺範圍土地為其所有之
      抗辯，僅被告丙○○抗辯為伊所有。是客觀上足認系爭道
      路路面並非被告戊○○所鋪設，被告戊○○僅係通行而未
      主張排他性之占有權源，而僅被告丙○○對系爭道路所坐
      落之土地所有權主張排他性之所有權源。
  五、綜上所述，坐落臺中縣烏日鄉○○○段第105-2地號土地
      如附件二台中縣大里地政事務所民國97年4月1日複丈成果
      圖上所示編號105-14A所示面積47平方公尺範圍、同段第1
      05-6地號土地上編號105-15A所示面積29平方公尺範圍、
      同段第105-7號土地上編號105-16A所示面積28平方公尺範
      圍之系爭土地，既為原告所有，被告戊○○係通行而非主
      張排他性之占有權利，僅被告丙○○對系爭道路所坐落之
      土地所有權主張排他性之所有權源，被告丙○○復未提出
      其他合法所有或占有使用系爭上地之權源證明，則原告本
      於民法第767條物上請求權之規定，訴請被告丙○○、戊
      ○○應將如附件二台中縣大里地政事務所民國97年4月1日
      複丈成果圖所示坐落臺中縣烏日鄉○○○段第105-2地號
      土地上編號105-14A所示面積47平方公尺範圍、同段第
      105-6 地號土地上編號105-15A所示面積29平方公尺範圍
      及同段第105-7號土地上編號105-16A所示面積28平方公尺
      範圍之道路路面予以挖除，並將該部分土地返還原告。就
      被告丙○○部分，為有理由，應予准許；至原告訴請被告
      戊○○應將道路路面予以挖除，並將土地返還部分，則無
      理由，應予駁回。
  六、本件事證已臻明確，兩造其餘攻擊防禦方法與舉證，核與
      判決結果無影響，爰不逐一論述，附此敘明。
己、據上論結，本件原告之訴為一部有理由，一部無理由，依民
    事訴訟法第79條，判決如主文。
中    華    民    國    97    年    4    月     28    日
                  民事第二庭    法  官  林宗成
以上正本係照原本作成。
如對本判決上訴，須於判決送達後20日內向本院提出上訴狀（須
附繕本）。
中    華    民    國    97    年    4     月    28    日
                                書記官  鄭晉發


司法院資訊處製作；財團法人民間司法改革基金會備份。
